臺灣高等法院刑事判決　　　　　　　　 100年度上易字第38號
上　訴　人
即　被　告　賴金山
　　　　　　夏清雲
上列上訴人即被告等因傷害等案件，不服臺灣新竹地方法院99年
度易字第206 號，中華民國99年11月26日第一審判決（聲請簡易
處刑案號：臺灣新竹地方法院檢察署99年度偵字第800 號），提
起上訴，本院判決如下：
    主  文
上訴駁回。
    事  實
一、賴金山、夏清雲於民國98年8 月20日中午12時許，在位於新
    竹市○○路3 號4 樓之大昌證券股份有限公司新竹分公司（
    下稱大昌證券公司）營業大廳內所設之電腦桌觀看股市交易
    盤勢時，賴金山因不滿夏清雲抖腳發出聲音，遂拍桌警告，
    兩人旋即起身理論，竟分別基於傷害之犯意，互相推擠拉扯
    ，夏清雲以右手揮打賴金山之頭部，致賴金山受有左胸部瘀
    傷、左前臂刮傷約3 公分長、左臉頰挫傷等傷害，賴金山於
    雙方經他人架開之際，復突然出腳踢夏清雲，致夏清雲受有
    右大腿挫瘀傷之傷害；夏青雲當即甚感疼痛而查看傷勢，於
    發現右大腿已出現瘀傷，甚為憤怒，另基於公然侮辱之犯意
    ，在該不特定多數人得共見共聞之處所，公然以「操你媽的
    」之足以貶損他人社會評價、輕蔑他人、使人難堪之言語，
    辱罵賴金山。
二、案經賴金山、夏清雲分別訴由臺灣新竹地方法院檢察署檢察
    官偵查後聲請簡易判決處刑。
    理  由
壹、程序方面：
一、按除顯有不可信之情況外，從事業務之人於業務上或通常業
    務過程所須製作之紀錄文書、證明文書，亦得為證據，刑事
    訴訟法第159 條之4 第2 款定有明文；查醫療院所製作之病
    歷資料，雖屬被告以外之人於審判外所為之陳述，為傳聞證
    據，惟病歷資料為醫師於診療過程中，依醫師法之規定，詳
    予診斷並就當時業務情形而為忠實之紀錄，屬從事業務之人
    於業務上或通常業務過程所須製作之紀錄文書，卷附國泰綜
    合醫院新竹分院有關賴金山之病歷、南門綜合醫院有關夏青
    雲之病歷，均無顯不可信之情事，前揭規定，自得為證據，
    被告賴金山、夏青雲2 人均以並未打對方而否認對方病歷資
    料之證據能力，均不可採。
二、又按被告以外之人（包括證人、鑑定人、告訴人、被害人及
    共同被告等）於審判外之陳述雖不符刑事訴訟法第159 條之
    1 至之4 等4 條之規定，經當事人於審判程序同意作為證據
    ，法院審酌該言詞陳述或書面陳述作成時之情況，認為適當
    者，得為證據，刑事訴訟法第159 條之5 第1 項定有明文。
    查其餘本件下列所用於證明被告賴金山、夏青雲2 人犯罪之
    該被告以外之人於審判外之供述，公訴人、被告2 人均於本
    院準備程序中表示同意作為證據（見本院卷第30至31頁），
    而本院審酌上開供述證據製作時之情況，無不當取供及證明
    力明顯過低之瑕疵，認以之作為證據應屬適當，揆諸前開規
    定，前揭證據資料應有證據能力。
貳、實體方面：
一、訊據被告賴金山、夏清雲固均不否認有在上開時間、地點觀
    看股市交易盤勢時，與對方發生爭執之事實，惟被告賴金山
    矢口否認有何傷害犯行，辯稱：依現場座位，桌沿有尖角，
    桌側有護板，伊如何能踢到夏青雲右大腿，且依時間推估，
    伊亦無法於瞬間繞過桌子遂行踢夏青雲之動作，證人支吾其
    詞，作證態度並不肯定，當天伊僅向夏清雲表達強烈抗議噪
    音問題，並未攻擊夏青雲，係夏青雲衝過來時，用力過猛導
    致其右大腿撞及桌角成傷，且伊係於夏青雲欺近時，基於本
    能而踢夏青雲左小腿，惟因距離過遠而未踢到等語；另被告
    夏清雲亦否認有何傷害、公然侮辱之犯行，辯稱：因賴金山
    在伊無防備下出腳踢中伊大腿，伊為防止賴金山進一步攻擊
    ，而與賴金山拉扯，係防衛自身安全，且由於疼痛而罵了一
    聲「操你媽的」，只是伊口頭禪，伊沒有侮辱賴金山的意思
    等語。經查：
（一）被告賴金山、夏清雲2 人所涉傷害部分，有下列證據可佐
      ：
    1.證人蔡其屏於本院審理時證述：伊為大昌證券公司客戶，
      事發前在該公司營業大廳看電腦螢幕顯示之股票行情，賴
      金山在伊左邊側坐，夏清雲在伊後方第一位，伊聽到賴金
      山突然拍桌子站起來問夏清雲腳在踩什麼，2 人就在伊左
      側發生肢體衝突互相拉扯，伊不知誰先動手，伊與賴金山
      、夏青雲2 人間未有他人擋住視線，賴金山、夏青雲2 人
      是先拉扯，伊看到兩人站起來後，就互相動手揮對方，夏
      清雲用手揮打賴金山後，警衛把2 人拉開後，賴金山又上
      前踢夏清雲大腿，夏清雲就哇哇叫說對方穿鐵鞋踢他，但
      伊未看是否為鐵鞋，後夏清雲站著摸腿說被踢很痛、之後
      即無拉扯等語（見本院卷第77至78頁），說明被告賴金山
      、夏青雲2 人先互相揮打、拉扯，被拉開後，被告賴金山
      復出腳踢中夏青雲等情。
    2.證人郭崇強於本院審理時證述：伊案發當時在大昌證券公
      司營業大廳，伊左邊為郭文濱，郭文濱左邊拿報紙者為蔡
      其屏，伊看到賴金山先拍桌子，夏清雲上前質問，被告2
      人就打起來，兩人先抱起來後，夏清雲要打賴金山的意思
      ，賴金山就用手擋住，伊沒看清楚是誰先動手，後證券公
      司小弟將夏清雲架開，經理則將賴金山架開，經理抱著賴
      金山，賴金山的腳向夏清雲方向動，夏青雲在現場說右腿
      有受傷等語（見本院卷第80頁），亦說明當天被告賴金山
      、夏青雲2人有肢體衝突，難辨先後之情形。
    3.證人郭文濱於本院審理時證述：伊當天坐後排，聽到啪一
      聲很大聲，賴金山、夏清雲雙方在辯論，大昌證券公司小
      弟阻擋夏清雲，經理阻擋賴金山，怕其2 人打起來，伊看
      到賴金山踢到夏清雲鼠蹊部等語（見本院卷第79頁），說
      明其目睹被告賴金山傷害夏清雲之情形。
    4.證人宋義德於原審審理時證稱：當時伊在後排注意看電腦
      ，夏清雲坐其旁邊，賴金山在前排且側坐，賴金山突然拍
      桌子，伊嚇一跳而抬頭，夏清雲起來過去問賴金山為何要
      拍桌子，伊看見賴金山起來抬右腳朝夏清雲腿部踢過去，
      但不知有無踢到，當天賴金山穿尖頭皮鞋，後來雙方拉扯
      ，伊、劉全、大昌證券公司經理及特助均有過來勸架等語
      （見原審易字卷第53至55頁反面），說明其目睹被告賴金
      山出腳踢向夏清雲之情形。
    5.證人即大昌證券公司保全人員劉全於原審審理時證稱：當
      天伊在樓下，接到樓上主管來電稱出事即衝上樓，看到營
      業大廳圍了一群人，被告2 人分站一邊互相有口角，伊先
      擋住夏清雲，另賴金山前面則由該公司特助擋著，2 人隔
      開後繼續口角，其後夏清雲將褲管拉起來，右大腿上方皮
      膚有一塊微紅，位置即如夏清雲所提出之傷勢照片所顯示
      等語（見原審易字卷第50頁反面至52頁），說明被告夏清
      雲於現場即查看傷勢之情形。
    6.綜以上開證詞，復參以賴金山受有左胸部瘀傷、左前臂刮
      傷約3 公分長、左臉頰挫傷等傷害，有國泰醫療財團法人
      新竹國泰綜合醫院以99年8 月2 日（99）竹行字第388 號
      函檢送之賴金山病歷資料在卷可稽（見原審審竹簡字第27
      0 號卷第57至60頁）；另夏清雲受有右大腿挫瘀傷之傷害
      ，亦有南門綜合醫院以99年7 月29日（99）南綜醫字第68
      5 號函檢送之夏清雲病歷資料可憑（同前卷第63至64頁）
      ，是案發當日被告賴金山、夏清雲2 人原於大昌證券公司
      大廳內看盤，被告賴金山坐於第一排長桌最左側，被告夏
      清雲則坐於第二排長桌最左側，被告賴金山因被告夏清雲
      發出聲響而不悅拍桌，被告夏清雲遂起身上前質問，兩人
      隨即互相拉扯而發生肢體衝突，被告夏清雲有揮打賴金山
      成傷，嗣其二人被聞聲趕至之大昌證券公司人員分別拉開
      時，被告賴金山復突然出腳踢傷夏清雲腿部等情，已堪採
      認。
    7.被告夏清雲辯稱伊未傷害賴金山、係因被賴金山踢傷，始
      出手與賴金山拉扯等語，惟證人蔡其屏、郭崇強均證稱被
      告夏清雲有出手揮打賴金山之行為，且雙方係先拉扯，之
      後賴金山腳踢夏清雲，其後即未再有拉扯行為等語如前，
      復經原審勘驗大昌證券公司所提供案發當時之監視錄影光
      碟，被告賴金山、夏青雲2 人在螢幕右下角，起衝突後，
      被告夏清雲以右手揮向被告賴金山，其後2 人爭執情形均
      在鏡頭可攝及範圍之外，有原審勘驗筆錄可按（見原審易
      字卷第50頁），另本院勘驗大昌證券公司所提供案發當時
      之監視錄影光碟，亦見被告賴金山走向被告夏青雲時，兩
      人有手部接觸，之後兩人即在畫面之外，有本院勘驗筆錄
      可考（見本院卷第54頁反面），而賴金山於案發後即前往
      醫院就診，經診出受有上開傷勢，被告夏清雲上開所辯，
      並不足採。另被告賴金山亦辯稱其未打夏清雲等語，惟被
      告賴金山有以腳踢夏清雲腿部，夏清雲立即感到疼痛並查
      看傷勢等情，亦經前揭證人蔡其屏、郭崇強、郭文濱、宋
      義德、劉全等人分別證稱其等目睹情節甚明，夏清雲於案
      發後即前往醫院就診，經診出傷勢與其現場查看之傷勢相
      符，被告賴金山所辯未傷害夏清雲等語，亦不足採。又查
      ，被告賴金山、夏清雲2 人分別坐在前後兩排長桌之最左
      側，左方即為通道空間，未有其他阻隔，其2 人起身爭執
      ，隨而發生拉扯，後遭他人各別架開勸阻時，被告賴金山
      突然出腳踢傷夏清雲，故當時被告賴金山、夏清雲二人已
      在其等原座位之左側，前已欺身相近互相拉扯，後被他人
      介入分別架開，故被告賴金山又出腳踢夏清雲時，其等已
      非在前後排之座位區內，被告賴金山辯稱其短時間內無可
      能繞過長桌攻擊夏清雲等語，實與當時情形不符。
    8.再按，刑法上之正當防衛以遇有現在不法之侵害為前提，
      如不法侵害尚未發生或業已過去，均無正當防衛可言；至
      彼此互毆，又必以一方初無傷人之行為，因排除對方不法
      之侵害而加以還擊，始得以正當防衛論；侵害已過去後之
      報復行為，與無從分別何方為不法侵害之互毆行為，均不
      得主張防衛權（最高法院27年上字第2879號、30年上字第
      1040號等判例意旨參照）。本件被告賴金山、夏清雲互起
      口角爭執，進而互相拉扯，無法分明誰先動手，業經證人
      蔡其屏、郭崇強證述如前，既無從分辨何方為不法侵害，
      被告夏清雲於互相拉扯間傷及賴金山，自不得主張正當防
      衛；另被告賴金山係於雙方被人各自拉開、不法侵害業已
      過去後，始出腳踢傷夏清雲，更不得主張正當防衛，其二
      人關於辯稱所為係防衛自身安全等語，均無可採。
    9.綜上，被告賴金山、夏清雲2 人傷害部分之事證皆臻明確
      ，所辯均係事後卸責之詞，不足採信；其2 人上開犯行，
      均堪以認定，俱應依法論科。
（二）被告夏清雲公然侮辱罪部分，有下列證據可佐：
    1.證人蔡其屏於本院審理時證述：夏清雲站著看著自己大腿
      罵「操你媽的」，此時被告2 人站著是正對對方等語（見
      本院卷第78頁反面）；證人劉全於原審審理時證述：夏清
      雲看了大腿的傷口，有朝正前方看一下，就罵「操你媽的
      」，並想要檢查賴金山的鞋子內裝何物，為何踢得那麼痛
      ，叫賴金山脫鞋子，雙方一人一句罵來罵去，伊有勸不要
      再講了等語（見原審易字卷第52頁）；證人宋義德於原審
      審理時證稱：夏清雲因被踢到，回到座位看了一下傷勢後
      抬起頭罵「操你媽的」等語（見原審易字卷第53頁反面、
      第55頁）；可證被告夏清雲於被踢後甚為疼痛，立即查看
      腿部傷勢，並口出上開髒話，表示要看賴金山的鞋子、要
      求賴金山脫鞋、與賴金山一來一往互罵等情。證人郭崇強
      、郭文濱於本院審理時雖皆稱未聽到被告夏清雲罵該等髒
      話，惟被告夏清雲已供承有口出該髒話等語，而案發當時
      情況混亂，多人上前幫忙勸架，證人郭崇強、郭文濱離被
      告被告賴金山、夏清雲位置較遠，中間尚有他人阻隔，故
      無法清楚聽聞，合於常理，其等證言尚不足為有利於被告
      夏清雲之認定。
    2.被告夏清雲於98年8 月20日中午12時許，在不特定多數人
      均得自由進出之證券公司營業大廳內，因與被告賴金山互
      生爭執被人拉開後，突遭被告賴金山腳踢成傷，疼痛不堪
      ，經查看已顯現傷勢，懷疑被告賴金山係以所著鐵鞋傷人
      ，甚為不滿，當場口出上開髒話，並要求賴金山脫鞋查看
      ，其係以上開髒話辱罵賴金山，應屬明確。被告夏清雲雖
      辯稱該髒話是個人口頭禪、並非針對賴金山等語，然參以
      上開各證人證詞，均未陳稱被告夏清雲平日習以該髒話為
      口頭禪、為其個人說話習慣之情。而被告夏清雲因其腳敲
      打地板發出聲響被賴金山拍桌抗議，已有不悅，與賴金山
      互起口角爭執後，隨而互相拉扯，被人拉開後，賴金山又
      突然出腳踢傷其大腿，其當即感到疼痛，自對賴金山極為
      不滿，在查看大腿傷勢後，說出「操你媽的」之語，並繼
      而與賴金山互罵，已足確認被告夏清雲所為該髒話係針對
      特定對象即賴金山，而非單純脫口而出之口頭禪；是被告
      夏清雲在該公開之場合，基於公然侮辱之犯意，以上開足
      以貶損賴金山名譽之抽象無涉真假之「操你媽的」穢語辱
      罵賴金山之情，殆已無疑，被告夏青雲上開所辯並非可採
      。
    3.從而，被告夏清雲所涉公然侮辱部分，事證亦臻明確，其
      所辯洵非有據，被告夏清雲此部分犯行亦堪認定，同應依
      法論科。
（三）被告賴金山雖聲請就證人進行測謊，惟按測謊之鑑驗，係
      就受測人對相關事項之詢答，對應其神經、呼吸、血壓脈
      搏及皮膚電阻等反應而判斷，而測謊判斷之正確性，受到
      測試時受測者之生理、精神狀態、其個人對事理認知能力
      、測試時間距事發當時之久短、問題的適當性、控制的適
      當性、認知差異、測謊環境與硬體設施等諸多因素的影響
      ，亦即測謊結果僅能供參考，非能逕採為對被告有利、不
      利之認定，而本案事證既已明確如前，本院認無進行測謊
      之必要。另被告賴金山聲請傳喚錄影畫面中走動之女子，
      惟未據提出該女子之姓名、住址或其他可資辨識之資料以
      供傳喚，復經本院函詢大昌證券公司，經覆以：因該公司
      客戶流動性較高，畫面內人員僅能辨識其中3 位即蔡其屏
      、郭文濱、郭崇強等情，有該公司100 年2 月17日來函1
      份存卷可參（見本院卷第41至42頁），上開3 名在場人均
      經本院傳喚到庭，此外本院尚無從依被告賴金山所請傳喚
      上開女子到庭為證；又被告賴金山請求比對於原審及本院
      所勘驗之現場監視錄影光碟，惟原審及本院所分別勘驗之
      現場錄影光碟，被告賴金山均不否認為案發當時之現場錄
      影內容，且該光碟僅顯示前述勘驗之內容，其餘證人所述
      之案發情節，則受攝影鏡頭角度及範圍所限而未能於畫面
      中顯示，該光碟既經分別勘驗明確如前，無比對之實益，
      併此敘明。
二、核被告賴金山所為，係犯刑法第277 條第1 項之普通傷害罪
    ；另被告夏清雲所為，係犯刑法第277 條第1 項之普通傷害
    罪、第309 條第1 項之公然侮辱罪，被告夏清雲所犯上開2
    罪間，犯意各別、行為互殊，應分論併罰。原審本於同上見
    解，適用刑法第277 第1 項、第309 條第1 項、第51條第6
    款、第41條第1 項前段等規定，並審酌被告賴金山、夏清雲
    2 人在證券公司看股票盤勢時，起口角爭執進而衍生本案犯
    行，其等犯罪動機、所受刺激、使用之手段、所生之危害，
    並考量被告2 人智識程度、年齡、目前生活狀況等一切情狀
    ，就被告賴金山、夏清雲所犯傷害罪部分，各量處拘役20日
    ，就被告夏清雲所犯公然侮辱罪部分，量處拘役10日，並就
    被告夏清雲部分定其應執行之刑為拘役25日，且均諭知易科
    罰金之折算標準，經核認事用法均無違誤，量刑亦稱允當。
    被告賴金山、夏清雲2 人均不服原審判決，提起上訴，被告
    賴金山之上訴意旨略以：伊基於防衛本能踢夏清雲左小腿，
    但因距離過遠未踢到，夏清雲右大腿傷痕係自己衝力過猛撞
    及桌角受傷造成，非伊踢傷，且依現場擺設，伊亦無法在短
    時間內繞過長型桌攻擊之等語；另被告夏清雲之上訴意旨略
    以：本案係賴金山先踢伊大腿，伊縱傷及賴金山，亦係為維
    護自身安全所為之防衛行為，因腳痛而罵之「操你媽的」，
    係伊口頭禪，為被踢後的反射，未有侮辱賴金山之意等語。
    惟查，被告賴金山、夏清雲均有上開傷害犯行，被告夏清雲
    另有公然侮辱犯行等，業據本院列舉事證詳述如上，被告2
    人否認犯行，執詞反覆爭執，俱不足採；其2 人之上訴皆無
    理由，均應予以駁回。
據上論斷，應依刑事訴訟法第368 條，判決如主文。
本案經檢察官黃全祿到庭執行職務。
中    華    民    國   100    年    4     月    26    日
                  刑事第十九庭審判長法  官  鄧振球
                                    法  官  潘翠雪
                                    法  官  彭幸鳴
以上正本證明與原本無異。
不得上訴。
                                    書記官  陳靜姿
中    華    民    國   100    年    4     月    26    日
附錄本案論罪科刑法條：
刑法第277 條
傷害人之身體或健康者，處3 年以下有期徒刑、拘役或1000元以
下罰金。
犯前項之罪因而致人於死者，處無期徒刑或7 年以上有期徒刑；
致重傷者，處3 年以上10年以下有期徒刑。
刑法第309 條
公然侮辱人者，處拘役或300 元以下罰金。
以強暴犯前項之罪者，處1 年以下有期徒刑、拘役或500 元以下
罰金。